臺灣高等法院民事判決　　　　　　　　 94年度上易字第349號
上　訴　人　甲○○
被上 訴 人　乙○○
訴訟代理人　呂茂塗
當事人間請求返還代墊款等事件，上訴人對於中華民國94年1月
31日台灣板橋地方法院93年度訴字第657號第一審判決提起上訴
，本院於94年7月5日言詞辯論終結，判決如下：
    主  文
上訴駁回。
第二審訴訟費用由上訴人負擔。
    事實及理由
一、本件被上訴人主張略以：其與上訴人之母王馨卿原為同居關
    係，民國90年間王馨卿利用被上訴人思慮欠周及對伊有好感
    ，要求其代上訴人出資購買位於台北縣樹林保順街133號6樓
    房屋及坐落之土地，並表示上訴人嗣會歸還其代墊之款項。
    被上訴人遂與賣主懿麒建設股份有限公司（下稱懿麒公司）
    簽訂買賣契約，並代上訴人支付房屋頭期及各期價款共計新
    台幣（下同）210萬元，王馨卿主張其有分攤支出其中 80萬
    元，應舉證證明之。又其與銀行接洽抵押貸款以付清前揭房
    屋尾款時，因銀行以其資格不合婉拒，其始將前揭房屋暫用
    上訴人之名義登記，並以上訴人之名義向銀行借貸，其並無
    贈與上訴人前揭房屋之意，此觀兩造同意書亦明。其於90年
    6 月12日將前開房地登記予上訴人，並要求渠對該房地設定
    本金最高限額抵押權420萬元， 因抵押權設定事宜由王馨卿
    指定之代書張英隆負責辦理，王馨卿嗣即向其表示尚須印鑑
    證明始能完成抵押權設定登記手續云云，其遂交付印鑑證明
    ，詎竟遭上訴人於92年 3月26日盜用據以塗銷前開抵押權設
    定登記。嗣因被上訴人與王馨卿感情破裂，被上訴人即開始
    催討上訴人償還前開款項，歷經 3次調解均未成立，其自得
    訴請上訴人返還代墊款。縱認兩造間未成立消費借貸契約，
    被上訴人代上訴人支付價款，應有無因管理及不當得利之適
    用，故亦得請求上訴人返還代墊之房地價款等語（被上訴人
    起訴請求上訴人應返還210萬元代墊款及利息， 並將前揭房
    地上之抵押權塗銷登記予以塗銷。原審僅判命上訴人給付被
    上訴人130萬元及其利息， 被上訴人就其敗訴部分未提起上
    訴，該部分已確定）。並答辯聲明：(一)駁回上訴。(二)第二審
    訴訟費用由上訴人負擔。
二、上訴人則以：前開房地之自備款固係由渠母王馨卿與被上訴
    人共同提供，惟被上訴人係基於贈與之意思而付款，贈與行
    為並已完成，非僅係代墊款項，渠亦未向被上訴人借款。又
    兩造於91年3月1日辦抵押權設定登記係因渠欲向被上訴人借
    款購買遊覽車，並約定「91年6月30日前無法付款時， 因購
    車目的無法完成，則取銷借款，本件設定應予塗銷。」云云
    ，嗣因被上訴人未將借款交付，遂於92年3月26日提供 印鑑
    證明、他項權利證明書、清償證明書，委託代書辦理塗銷登
    記，代書費亦係由其負擔，被上訴人稱上訴人盜用其印章及
    偽造文書等情業經原審檢察署不起訴在案。又張英隆代書於
    抵押權設定申請書註記「代繳本房地價款」云云，與事實不
    符，應為誤載。況抵押權設定登記既已塗銷，足見該債務已
    消滅，被上訴人請求返還代墊款並無理由等語，資為抗辯。
    爰上訴聲明：(一)原判決不利於上訴人部分廢棄。(二)廢棄部分
    ，駁回被上訴人在第一審之訴及假執行之聲請。(三)第一、二
    審訴訟費用由被上訴人負擔。
三、兩造不爭執事實：
  (一)系爭位於台北縣樹林市○○街133號6樓房屋所有權全部及所
    坐落台北縣樹林市○○段第108地號面積4071．53平方公尺
    所有權應有部分598 /100,000之土地，係以被上訴人為買受
    人登記上訴人名下。
  (二)購買系爭房地曾由被上訴人代為給付部分價款。
四、茲就兩造爭點分述如下：
  (一)兩造未成立贈與契約：按「民事訴訟如係由原告主張權利者
    ，應先由原告負舉證之責，若原告先不能舉證，以證實自己
    主張之事實為真實，則被告就其抗辯事實即令不能舉證，或
    其所舉證據尚有疵累，亦應駁回原告之請求。」（最高法院
    17年上字第917號判例意旨參照）。 上訴人辯稱系爭房地為
    被上訴人所贈與乙節，為被上訴人所否認，上訴人雖舉證人
    即其母王馨卿為證，然而證人王馨卿乃上訴人之母，證詞難
    免偏頗之虞，自不得逕以其證言據為不利於被上訴人之認定
    。查上訴人就系爭房地為何登記為其所有乙節，先稱「該屋
    是其母王馨卿與被上訴人２人共同出資合買，只是登記在其
    名下而已」，嗣改稱「系爭房屋是被上訴人與我母親共同出
    資合買給我的」等語（見原審卷第80頁及105頁筆錄）， 上
    訴人前後所述不一，已有可疑。查證人即建設公司承辦人劉
    淑媛證稱：「產權要登記給甲○○」「簽約當時買受人是原
    告楊先生... 都沒有見到被告本人」等語（見原審卷第106
    頁），並未提及被上訴人要贈與上訴人乙事，次查證人即土
    地代書張英隆復到場證稱：「因為買房子原告（即被上訴人
    ）有付錢，所代繳的費用及分期的款項，如果被告（即上訴
    人）沒有錢的話，就要先向原告借錢」等語（見原審卷第
    112 頁筆錄）。又上訴人不爭執真正由被上訴人立具之「同
    意書」亦記載「姓名：甲○○為產權登記名義人，本人同意
    自行負擔產權轉讓產生之一切稅捐費用及法律責任，日後倘
    有異議或糾紛概與台端無涉，恐口無憑，特立書為證」等語
    （見本院卷第79頁），並無贈與表示，明載僅係借用上訴人
    為登記名義人而已。再被上訴人提出且上訴人亦不爭執真正
    之兩造所簽訂抵押權設定契約書第21項申請登記以外之約定
    事項欄，其內復明確記載「借款以本票、借據及包括代繳本
    房地價款、銀行貸款為準」等語，由此可見被上訴人代上訴
    人繳付房地價款之行為確係基於兩造間之消費借貸合意而為
    ，堪認兩造業已依民法第474條成立消費借貸契約，否則上
    訴人當不致於同意將其所有房地為擔保物供被上訴人代繳之
    價款為擔保債權而設定最高限額抵押權，被上訴人代上訴人
    繳付之系爭房地價款既係被上訴人借貸予上訴人之款項，益
    徵上訴人辯稱系爭房地係被上訴人與其母合資購買所贈與，
    被上訴人代繳之價款非其所借云云，不足採信。至於證人李
    雪梅就買系爭房子花費多少錢？為何被上訴人要買房子贈送
    上訴人等均稱不清楚，無法資為有利上訴人之認定；證人林
    純純亦不知誰買誰出錢？所證述贈與之事與前述事實不符，
    贈與之說為迴護之詞，不足採信。
  (二)被上訴人代上訴人繳付系爭房地價款金額為130萬元 ：關於
    被上訴人代上訴人繳付系爭房地價款金額，據證人即系爭房
    地出賣人懿麒公司經辦人劉淑媛到場證稱：「繳款的時候都
    是被上訴人跟上訴人的母親一起來繳的」等語（見原審卷第
    107 頁筆錄），證人王馨卿則證稱：「我跟被上訴人一起去
    看房子，後來就決定要買系爭房子，那時拿現金210萬元，
    另外300萬元是要向銀行貸款……所以是以510萬元買了系爭
    房子……我出了80萬元，其餘是被上訴人出的」等語（見原
    審卷第163頁筆錄）， 足認被上訴人代上訴人繳付系爭房地
    價款之金額為130萬元（210萬-80萬=130萬）， 亦即被上訴
    人借貸上訴人之款項為130萬元。
  (三)被上訴人依據借貸關係訴請返還為有理由：按借用人應於約
    定期限內，返還與借用物種類、品質、數量相同之物，未定
    返還期限者，借用人得隨時返還，貸與人亦得定１個月以上
    之相當期限，催告返還，民法第478條定有明文。 而所謂貸
    與人得定１個月以上之相當期限催告返還，非貸與人之催告
    必須定有期限，只須貸與人有催告之事實，而催告後已逾１
    個月以上相當期限者，即認借用人有返還借用物之義務，最
    高法院著有73年台抗字第413號判例可資參照。 查被上訴人
    主張本件借款並未約定返還期限，但其與上訴人已歷經３次
    調解而未成立，自92年10月31日第２次調解起算至93年4月9
    日起訴時已經過１個月以上之相當期限，業據被上訴人提出
    調解不成立證明書影本２紙為證（見原審卷第28、29頁），
    足認被上訴人確有催告之事實，且催告後已逾１個月以上相
    當期限，是被上訴人依上開規定請求上訴人返還借款為有理
    由。
五、綜上所述，被上訴人主張為可採，上訴人所辯均無可取。從
    而，被上訴人本於消費借貸法律關係，請求上訴人給付 130
    萬元及自92年12月1日起至清償日止，按年息5 %計算之利息
    ，為有理由，應予准許。是則原審判命上訴人如數給付，並
    依上訴人聲請為假執行之宣告，於法並無不合。上訴意旨指
    摘原判決不當，求予廢棄改判，為無理由，應予駁回。
六、本件事證已臻明確，被上訴人是否曾經要收養上訴人為養子
    ，因收養身分行為與贈與財產行為為兩事，縱曾有要收養之
    意思不得據為認定本件有贈與情事，無查證必要，兩造所為
    之其他主張、陳述並所提之證據，經審酌後，認均與本件之
    結論無礙，不再逐一論述，併予敘明。
七、據上論結，本件上訴為無理由，依民事訴訟法第449條第1項
    、第78條，判決如主文。
中　　華　　民　　國　　94　　年　　7 　　月　　19　　日
　　　　　　　　　民事第 7庭　審判長法　官　鄭三源
　　　　　　　　　　　　　　        法　官　周美月
　　　　　　　　　　　　　　        法　官　黃嘉烈
正本係照原本作成。
不得上訴。
中　　華　　民　　國　　94　　年　　7 　　月　　20　　日
　　　　　　　　　　　　　　　　　　書記官　倪淑芳
